【裁判字號】    90,上訴,1312
【裁判日期】    901220
【裁判案由】    偽造文書等
【裁判全文】
臺灣高等法院高雄分院刑事判決                    九十年度上訴字第一三一二號
    上  訴  人    臺灣高雄地方法院檢察署檢察官
    被      告    戊○○○
    被      告    己 ○ ○
右上訴人因被告偽造文書等案件，不服臺灣高雄地方法院八十九年度訴字第一三一二
號中華民國九十年七月十八日第一審判決（起訴案號：臺灣高雄地方法院檢察署八十
九年度偵字第七００一號），提起上訴，本院判決如左：
      主  文
上訴駁回。
      理  由
一、公訴意旨略以：被告戊○○○、己○○夫妻二人共同基於意圖為自己不法所有之
    概括犯意，由戊○○○擔任會首，召募如附表所示：（一）民國八十五年十月三
    十日至八十八年六月三十日，會員共三十三人（含會首）；（二）八十六年三月
    十日至八十九年二月二十五日，會員共四十二人（含會首）；（三）八十七年八
    月五日至九十年十二月五日，會員共四十七人（含會首）；每會均為新台幣（以
    下同）一萬元之民間互助會。己○○則負責填寫互助會名單及協助收取會款。惟
    其夫妻二人竟虛構【金玉】、【香仔】、【嬌仔】、【娥仔】、【真仔】等人名
    義為人頭會員，佯向乙○○○、丁○○、甲○○、丙○○等人招攬入會，致乙○○○、丁○○、甲○○、丙○○等人均不疑有他，紛紛加入渠等召募之互助會，
    分別為乙○○○參加第一會一會，丁○○與譚金鳳夫妻二人參加第一會與第二會
    各二會，甲○○參加第一會與第二會各二會，丙○○參加第三會一會，且均為活
    會會員。詎第一會自第二十會起、第二會自第二十四會起、第三會自第四會起均
    無故倒會。嗣經查證始知渠等虛構前述人頭會員，並以人頭會員名義偽造互助會
    標單，冒標互助會款花用。屢經協議渠等同意每月給付活會會員各三千元，惟僅
    給付七個月後，即拒不清償，且避不見面，始知受騙。因認被告二人犯刑法第
    二百十六條、第二百二十條、第二百十條行使偽造準私文書罪及刑法第三百三十
    九條第一項之詐欺取財罪云云。
二、按犯罪事實應依證據認定之，無證據不得推定其犯罪事實，不能證明被告犯罪者
    ，應諭知無罪之判決，刑事訴訟法第一百五十四條與第三百零一條第一項前段分
    別定有明文。又按刑事訴訟法上所謂認定犯罪事實之證據，係指足以認定被告確
    有犯罪行為之積極證據，如未能發現相當證據或證據不足以證明，自不能以推測
    方法或擬制之詞，為判斷資料（最高法院二十九年上字第三一０五號、四十年臺
    上字第八六號判例參照）。再按告訴人之告訴，係以使被告受刑事訴追為目的，
    是其陳述是否與事實相符，仍應調查其他證據以資審認；又認定不利於被告之事
    實，須依積極證據，苟積極證據不足為不利於被告事實之認定時，即應為有利於
    被告之認定，不必有何有利之證據（最高法院五十二年度台上字第一三００號、
    三十年度上字第八一六號判例參照）。
三、公訴意旨認被告戊○○○、己○○涉犯共同詐欺、行使偽造準私文書之犯行，無
    非以告訴人乙○○○、丁○○、甲○○、丙○○等人之指訴及互助會單三紙為其
    論據。訊據被告戊○○○、己○○均矢口否認有公訴人所指訴詐欺及行使偽造準
    私文書之犯行。被告戊○○○辯稱：會單上所載之【金玉】、【香仔】、【嬌仔
    】、【娥仔】、【真仔】等均確有其人，並參加伊所招攬之互助會，亦無冒用該
    等會員名義加入互助會及冒標情事，互助會因遭其他會員拖累倒會，並無不法行
    為等語；被告己○○辯稱：伊未參與互助會之招攬，僅於伊妻招攬互助會之後，
    幫忙寫互助會之會單而已。
四、經查：
（一）被告戊○○○供承於附表所示之時間召集民間互助會，嗣於八十七年十二月間
      止會，另被告己○○亦供承互助會之會單為其所寫等情，並有互助會會單三紙
      附卷可佐（見偵查卷第四頁至第八頁），被告二人有召集民間互助會，並於八
      十七年十二月間倒會，固為真實。惟查，民間互助會乃會首與會員間之關係，
      會員有按期繳交會款之義務，亦有標取會款之權利，其已標取者，亦有向會首
      領取會金之權利，此純屬民事債權債務之問題，縱事後因故止會，或未按時交
      付會款予得標會員，然並不能因此推定會首召會當初即係施用詐術。何況，被
      告招攬附表所列之三組互助會，自起會至止會，附表編號一已進行二年一月，
      附表編號二已進行一年八月，附表編號三亦已進行四月，倘被告蓄意召會訛詐
      ，其招攬之互助會豈能長期順利開標進行，實難認被告召會之初即係施用詐術
      招攬告訴人等人入會訛詐。
（二）告訴人等人於檢察官偵查中雖指稱被告冒【金玉】、【香仔】、【嬌仔】、【
      娥仔】、【真仔】名義標會云云（見偵查卷第二十頁至第二十二頁），然並無
      任何積極證據以實其說，已難僅憑告訴人等人片面臆測之詞，遽認被告二人有
      冒名入會或冒標之情事。本院命被告提出其等所召集如附表所列三組互助會之
      會員本名之會單（附本院證物袋），經核參與互助會之名單與告訴人提出之互
      助會名單（見偵查卷第五至第六頁）相符。茲應審究者為互助會名單上所載【
      金玉】、【香仔】、【嬌仔】、【娥仔】、【真仔】名義，是否確有其人參加
      被告所召集之互助會。經查，附表編號一每月三十日開標之互助會，其上所載
      【金玉】係戴秀金所參加，業據證人戴秀金於原審及本院證述明確（見原審卷
      第三十九頁、本院九十年十一月十四日訊問筆錄）；其上所載【香仔】、【娥
      仔】係韓雪娥所參加，亦據證人韓雪娥於本院證述無訛（見本院九十年十一月
      十四日訊問筆錄），且二會均係活會，顯無冒標情事。次查，附表編號二每月
      十日開標之互助會，其上所載【金玉】係戴秀金所參加，已據證人戴秀金於原
      審及本院證述明確（見原審卷第三十九頁、本院九十年十一月十四日訊問筆錄
      ）；其上所載【香仔】，據被告戊○○○供稱，係蔡黃色所參加，核與告訴人
      丁○○於原審及本院陳稱其姐蔡黃色確有參加被告之互助會相符（見原審卷第
      二十四頁、第二十五頁、本院九十年十二月五日訊問筆錄），而蔡黃色所參加
      二會，仍係活會，有被告提出註明本名之互助會名單附卷可憑，蔡黃色所參加
      二會，既仍係活會，自無被冒標之可言；其上所載【嬌仔】係蘇美照所參加，
      據證人蘇美照於原審證稱：「八十六年三月十日那一會我跟二會，我一會死會
      ，一會活會」等語（見原審卷第四十頁審判筆錄），嗣於本院亦證稱：伊確有
      參加被告召集每月十日開標之互助會二會，一會死會，一會活會，伊偏名叫【
      昭仔】，互助會會單載為【嬌仔】，伊確有參加二會，目前被告已付清全部會
      款等語；其上所載【娥仔】係戴秀金所參加，業據證人戴秀金於原審及本院證
      述明確（見原審卷第六十頁、本院九十年十一月十四日訊問筆錄）；其上所載
      【真仔】係柯月華之婆婆所參加，據證人戴傳宗於原審證稱：「（你有無參加
      戊○○○所邀的會？）我太太柯月華跟的，他用我兒子戴志宏及戴鈺函的名字
      跟會，有些標到，有些沒有標到，．．．（為何被告說你的名字叫真仔？）那
      是我阿姨蔣素真，是我媽媽用蔣素真的名義跟的」（見原審卷第五十八頁、第
      五十九頁審判筆錄），參酌告訴人乙○○○於本院陳稱：「據我事後調查柯月
      華本身的會和她婆婆【真仔】參加的會都和被告解決清楚了。我有問過柯月華
      ，她說她和她婆婆共跟五會，都已經清楚了。」（見本院九十年十二月五日訊
      問筆錄），再稽之附表所列三組互助會之會員，其本名為柯月華者僅附表編號
      二每月十日開標者五會，即該組會單編號【27】【志宏】、編號【29、30】【
      真仔】、編號【39】【鈺函】、編號【40】【阿華】共五會，足見被告並無虛
      列【真仔】及冒標情事。再查，附表編號三每月五日開標之互助會，會單上並
      無【金玉】、【香仔】、【嬌仔】、【娥仔】、【真仔】等人參與互助會之記
      載。何況，本院質問告訴人乙○○○、丁○○二人圴稱，不知被告有無冒標等
      語（見本院九十年十二月五日訊問筆錄）。從而，被告所辯並無虛列會員冒標
      情事，應堪採信。則公訴人所指被告戊○○○、己○○冒用【金玉】、【香仔
      】、【嬌仔】、【娥仔】、【真仔】充當會員，進而偽造【金玉】等人互助會
      員得標云云，顯屬無據。
五、綜上所述，相互勾稽，本件純屬被告戊○○○、己○○召集互助會後因故不能依
    債務本旨履行之民事糾葛，揆之前揭說明，尚難僅憑告訴人等人之片面指訴及該
    互助會單三紙為據，即遽以刑法上之行使偽造準私文書罪、詐欺取財罪之罪名相
    繩。此外，復查無其他積極證據足資證明被告戊○○○、己○○有何公訴人所指
    摘之犯行，既然不能證明被告戊○○○、己○○犯罪，原審諭知被告二人無罪，
    核無不合。公訴人循告訴人乙○○○、丁○○、甲○○等人之請求提起上訴，仍
    執陳詞，指摘原判決不當，為無理由，應予駁回。
據上論結，應依刑事訴訟法第三百六十八條，判決如主文。
本案經檢察官陳新慶到庭執行職務。
中    華    民    國    九    十    年    十    二    月    二    十    日
                              臺灣高等法院高雄分院刑事第五庭
                                  審判長法官  吳水木
                                        法官  范惠瑩
                                        法官  趙文淵
右正本證明與原本無異。
檢察官如不服本判決，應於判決送達後十日內向本院提出上訴狀，其未述理由者並
應於提出上訴狀後十日內向本院補提理由書（應附繕本)。
                                      書記官  陳武悅
中    華    民    國      九十      年      十二      月     二十四     日
附表：
┌──┬─────────────┬───────┐
│編號│互助會起迄時間            │互助會會數    │
├──┼─────────────┼───────┤
│一  │八十五年十月三十日起至八十│連同會首共三十│
│    │八年六月三十日（每月三十日│三會          │
│    │開標）                    │              │
├──┼─────────────┼───────┤
│二  │八十六年三月十日起至八十九│連同會首共四十│
│    │年二月二十五日（每月十日開│二會          │
│    │標，每年二、八月之二十五日│              │
│    │加標）                    │              │
├──┼─────────────┼───────┤
│三  │八十七年八月五日起至九十年│連同會首共四十│
│    │十二月五日（每月五日開標，│七會          │
│    │每年二、七月之二十日加標）│              │
│    │                          │              │
└──┴─────────────┴───────┘
                                                                        Ｆ


司法院資訊處製作；財團法人民間司法改革基金會備份。
